【裁判字號】    97,訴,3252
【裁判日期】    981130
【裁判案由】    違反槍砲彈藥刀械管制條例等
【裁判全文】
臺灣彰化地方法院刑事判決              97年度訴字第3252號
公  訴  人  臺灣彰化地方法院檢察署檢察官
被      告  李俊霖
指定辯護人  康春田  律師
被      告  高光宏
選任辯護人  游淑惠  律師
上列被告等因妨害自由等案件，經檢察官提起公訴（97年度偵字
第6604、7040、8287、9145號），本院判決如下：
    主  文
李俊霖共同犯傷害罪，處有期徒刑陸月；又共同犯剝奪他人行動
自由罪，處有期徒刑壹年；又共同犯恐嚇取財未遂罪，處有期徒
刑壹年；應執行有期徒刑貳年。
高光宏共同犯傷害罪，累犯，處有期徒刑拾月；又共同犯剝奪他
人行動自由罪，累犯，處有期徒刑壹年肆月；又共同犯恐嚇取財
未遂罪，累犯，處有期徒刑壹年貳月；應執行有期徒刑貳年拾月
。
    犯罪事實
一、高光宏前因公共危險案件，經臺灣臺中地方法院於民國96年
    7 月4 日，以96年度中交簡字第1302號判處有期徒刑4 月確
    定，嗣經同院於96年10月30日，以96年度聲減字第5816號裁
    定減為有期徒刑2 月確定，於96年11月21日易科罰金執行完
    畢。
二、李俊霖、高光宏與謝瑞清（通緝中，另行審結）於96年12月
    10日下午4 時30許，由高光宏出面邀約江良傑至臺中市北屯
    區「阿春麵店」飲酒，席間謝瑞清即假借江良傑與高光宏間
    已清償並消滅之本票債務，因本票尚在其手上而向江良傑要
    求償還，江良傑不從，李俊霖、高光宏與謝瑞清竟共同基於
    傷害他人身體及以非法方法剝奪他人行動自由之犯意聯絡，
    先由李俊霖徒手毆打江良傑身體及臉部，嗣將江良傑強拉進
    由謝瑞清駕駛車牌號碼X5-1817 號自小客車，並恐嚇其車上
    有槍，迫使其就範，李俊霖與江良傑並一同坐於後座，又將
    江良傑頭部往下壓低，以此等方式控制江良傑之行動自由，
    隨後，謝瑞清、高光宏則各坐於正副駕駛座，前往真實姓名
    年籍不詳，綽號「英仁」之成年男子位於彰化縣秀水鄉之住
    處，途中李俊霖復取出手銬，將江良傑右手扣在後座上方的
    提把上，另將江良傑左手與自己右手銬在一起，其間李俊霖
    復承前傷害之犯意，接續徒手毆打江良傑之頭部與身體。嗣
    於到達與李俊霖等三人並無犯意聯絡之「英仁」住處後，李
    俊霖仍以手銬銬住江良傑雙手，謝瑞清則以衣物蓋住江良傑
    頭部，李俊霖復持「英仁」擺放於客廳桌上之玩具槍（未扣
    案），以玩具槍之槍托及鐵椅接續毆打江良傑之頭部及身體
    等處，致江良傑受有頭部外傷、頭皮撕裂傷、右肩及雙膝多
    處挫傷等傷害。嗣於當晚9 時許，其等復共同基於意圖為自
    己不法所有之犯意聯絡，由李俊霖將矇蔽江良傑頭部之衣物
    取下後，推由謝瑞清向江良傑恐嚇稱「沒有拿出10萬元，就
    別想離開這裡。」等語，而高光宏、李俊霖亦分別在旁附和
    稱：「不拿出10萬元，不然就不會放你走。」、「今天如果
    不拿錢出來，就不要想活著離開。」等語，致江良傑心生畏
    懼，而撥打2 、3 通電話給其母親徐如玉欲商借10萬元未果
    ；再以電話聯絡友人鄒憲忠，鄒憲忠於電話中應允借款1 、
    2 萬元後，隨即仍由謝瑞清、高光宏分坐於正、副駕駛座，
    李俊霖與另名承繼其等妨害自由犯意，姓名年籍不詳之成年
    男子則坐於江良傑兩側，並將江良傑雙手以手銬銬住，繼續
    控制其行動自由，以此方式強押江良傑至前開友人住處；迄
    翌日凌晨1 時許，江良傑到達鄒憲忠位於臺中縣太平市之住
    處後，於尚未取得借款之際即藉機上廁所而趁隙逃逸，嗣鄒
    憲忠亦未將款項交付予李俊霖等，故未能得逞。
三、案經江良傑訴由臺中市警察局移送臺灣彰化地方法院檢察署
    檢察官偵查起訴。
    理  由
壹、程序部分：
一、按被告所犯之法條，起訴書中雖應記載，但法條之記載，究
    非起訴之絕對必要條件，若被告觸犯兩罪名，起訴書中已載
    明其犯罪事實而僅記載一個罪名之法條，其他一罪雖未記載
    法條，亦應認為業經起訴。又刑事訴訟法第264 條第2 項關
    於起訴書程式之規定，旨在界定起訴之對象，亦即審判之客
    體，苟起訴書所記載之犯罪事實與其他犯罪不致相混，足以
    表明其起訴之範圍者，即使記載粗略未詳，事實審法院亦應
    依職權加以認定，不得以其內容簡略或記載不詳，而謂檢察
    官起訴書未記載犯罪事實，此有最高法院97年度臺上字第49
    50號、94年度臺上字第6610號判決意旨可資參照。另刑法第
    346 條第一項之恐嚇取財罪，係以意圖為自己或第三人不法
    所有為構成要件之一，縱有以恐嚇方法使人交付財物，而並
    無不法所有之意圖者，或可觸犯妨害自由等其他罪名，亦無
    成立本罪之餘地；又刑法上關於財產上之犯罪，所定意圖為
    自己或第三人不法所有之意思條件，即所稱之「不法所有意
    圖」，固指欠缺適法權源，仍圖將財產移入自己實力支配管
    領下，得為使用、收益或處分之情形而言，然該項「不法所
    有」云者，除係違反法律之強制或禁止規定者外；其移入自
    己實力支配管領之意圖，違反公共秩序或善良風俗，以及逾
    越通常一般之人得以容忍之程度者，亦包括在內，最高法院
    82年度臺上字第4848號、94年度臺上字第5194號判決亦明揭
    此旨。本件起訴書犯罪事實欄一之(三)部分即本判決審理之範
    圍（其餘犯罪事實業經本院審結，並於98年7 月20日宣判）
    ，犯罪事實記載「由謝瑞清在旁對之恫稱：聯絡家人交出10
    萬元將你贖回等語」，此部分之犯罪事實，起訴書於所犯法
    條欄漏未載明被告此部分該當何法條之罪名，然此部分徵諸
    前揭判決意旨，應認業經起訴則無疑義，而為本院審理之客
    體；而此客觀之犯罪事實，究係單純恐嚇，抑或基於意圖不
    法所有而為之，厥為刑法第305 條恐嚇安全罪與第346 條第
    1 項恐嚇取財罪之最大差異，亦經實務見解闡明如上，此部
    分並經公訴人於98年10月12日，以98年度蒞字第6507號補充
    理由書補充被告謝瑞清、李俊霖、高光宏係共同基於恐嚇取
    財之犯意聯絡，其等所犯罪名為刑法第346 條第3 項、第1
    項之恐嚇取財未遂罪（見本院卷第267 頁反面），公訴人復
    有實行公訴之權，是本院爰以補充理由書所載罪名為據並資
    為判斷有無變更起訴法條之問題，合先敘明。
二、次按，告訴乃論之罪，其告訴應自得為告訴之人知悉犯人之
    時起，於六個月內為之；告訴乃論之罪，對於共犯之一人告
    訴或撤回告訴者，其效力及於其他共犯，刑事訴訟法第237
    條第1 項、第239 條前段分別定有明文。上開所謂「知悉犯
    人」，係指得為告訴人之人確知犯人之犯罪行為而言，以其
    主觀為標準，且其知悉必須達於確信之程度，故若事涉曖昧
    ，雖有懷疑未得實證，因而遲疑未告，其告訴期間並不進行
    ；又告訴乃論之罪，告訴人只須表示訴究之意思為已足，不
    以明示其所告訴者為何項罪名或言明「告訴」為必要，且依
    其所陳述之事實，客觀上已可認其有訴追之意思，仍屬合法
    之告訴，最高法院71年度臺上字第6590號、90年度臺上字第
    7205號判決意旨均足資參照。查本件被告李俊霖與告訴人江
    良傑於案發前並不認識，業據其等於本院審理時供陳一致，
    而告訴人係於97年5 月13日在警詢時方指認編號2 之人即為
    到臺中強押、恐嚇取財及重傷害伊之人，並表示希望警方早
    日將該集團逮捕到案等語（見97年度偵字第6604號卷一第52
    頁）。是告訴人顯然於上開製作筆錄時始確知被告李俊霖乃
    96年12月10日動手毆打他之人，復於當時已表明「希望警方
    早日將該集團逮捕到案」等訴究之意思，揆諸上開判決意旨
    ，自應認告訴人於97年5 月13日指認被告李俊霖時業已提出
    告訴，實無疑義，核無逾六月告訴期間之問題；況，97年5
    月13日距案發時即96年12月10日，仍在六個月內，縱以犯罪
    時點起算，何有告訴期間逾期之理？辯護人猶屢屢於本院審
    理時以告訴人之告訴逾期置辯，顯屬無稽；告訴人對被告李
    俊霖既已於告訴期間提出合法告訴，依對於共犯之一人告訴
    ，效力及於其他共犯之告訴不可分原則，本件告訴之效力自
    及於被告高光宏無疑。
貳、證據能力：
一、按被告以外之人於審判外之言詞或書面陳述，除法律有規定
    者外，不得作為證據，刑事訴訟法第159 條第1 項定有明文
    。證人江良傑、及共同被告李俊霖以證人身分於警詢中所為
    之陳述，均屬審判外之陳述，依首揭法條規定，原則上亦無
    證據能力。然被告以外之人於審判外之陳述，雖不符刑事訴
    訟法第159 條之1 至之4 之規定，而經當事人於審判程序同
    意作為證據，法院審酌該言詞陳述或書面陳述作成時之情況
    ，認為適當者，亦得為證據。當事人、代理人或辯護人於法
    院調查證據時，知有第159 條第1 項不得為證據之情形，而
    未於言詞辯論終結前聲明異議者，視為有前項之同意，此刑
    事訴訟法第159 條之5 亦定有明文。本件被告高光宏及其辯
    護人於準備程序本院訊問時對證人李俊霖上開言詞之證據能
    力亦不爭執，且至言詞辯論終結前亦未聲明異議；被告李俊
    霖及其辯護人於準備程序本院訊問時對證人江良傑上開言詞
    之證據能力亦不爭執，且至言詞辯論終結前亦未聲明異議。
    其等分別對前開證人李俊霖、江良傑之陳述，亦未經被告高
    光宏及其辯護人、被告李俊霖及其辯護人主張有何非出於自
    由意志之情形，是本件認為各自容許其等陳述之證據能力，
    亦無不當，應依刑事訴訟法第159 條之5 之規定，認前開證
    人等上開之證述具有證據能力。
二、至證人江良傑於警詢中所為之陳述，被告高光宏及其辯護人
    於本院準備程序中否認其證據能力，故無刑事訴訟法第159
    條之5 同意作為證據之例外情形，是上開證人之證述依法即
    無證據能力。
三、次按，被告以外之人於偵查中向檢察官所為陳述，除顯有不
    可信之情況者外，得為證據，刑事訴訟法第159 條之1 第2
    項定有明文。偵查中對被告以外之人（包括證人、鑑定人、
    告訴人、被害人及共同被告等）所為之偵查筆錄，或被告以
    外之人向檢察官所提之書面陳述，性質上均屬傳聞證據。惟
    現階段刑事訴訟法規定檢察官代表國家偵查犯罪、實施公訴
    ，依法其有訊問被告、證人及鑑定人之權，證人、鑑定人且
    須具結，而實務運作時，檢察官偵查中向被告以外之人所取
    得之陳述，原則上均能遵守法律規定，不致違法取供，其可
    信度極高，職是，被告以外之人前於偵查中已具結而為證述
    ，除反對該項供述得具有證據能力之一方，已釋明「顯有不
    可信之情況」之理由外，不宜以該證人未能於審判中接受他
    造之反對詰問為由，即遽指該證人於偵查中之陳述不具證據
    能力。本件證人江良傑、被告李俊霖、高光宏分別以證人身
    分於檢察官偵查中所為之陳述，被告高光宏、李俊霖均未曾
    提及檢察官在偵查時有不法取供之情形，亦未釋明上開證人
    之供述有顯不可信之情況，依上說明，其等於偵查中之證言
    自具有證據能力，併予敘明。
、實體部分：
一、訊據被告李俊霖固坦承於上開時、地確有傷害及妨害江良傑
    自由等情，惟否認有何恐嚇取財之犯行，辯稱：是謝瑞清自
    己提出10萬元的，伊從頭到尾沒有跟江良傑要錢等語；被告
    高光宏固坦承確有搭乘謝瑞清所駕駛之車輛，並跟隨江良傑
    一同離開「阿春麵店」至綽號「英仁」之住處，復再偕同江
    良傑至臺中縣太平市等情，惟否認有何傷害、妨害自由及恐
    嚇取財之犯行，辯稱：伊一路跟著江良傑是要保護他，期間
    都有勸架，亦有請謝瑞清要被告李俊霖不要再打江良傑等語
    。
二、經查：
  (一)上開犯罪事實，業據告訴人即證人江良傑於檢察官偵查中及
    本院審理時證述綦詳，核與證人徐如玉、鄒憲忠所述大致相
    符；參以，被告李俊霖對於確有傷害及妨害江良傑自由之事
    實，亦供陳不諱，並有國軍臺中總醫院附設民眾診療處診斷
    證明書附卷可稽。
  (二)按現行刑法關於正犯、從犯之區別，係以其主觀之犯意及客
    觀之犯行為標準，凡以自己犯罪之意思而參與犯罪，無論其
    所參與者是否係犯罪構成要件之行為，皆為正犯，其以幫助
    他人犯罪之意思而參與犯罪，其所參與者，苟係犯罪構成要
    件之行為，亦為正犯，必以幫助他人犯罪之意思而參與犯罪
    ，其所參與者又為犯罪構成要件以外之行為，始為從犯。故
    共同實施犯罪行為之人，在合同意思範圍以內，各自分擔犯
    罪行為之一部，相互利用他人之行為，以達其犯罪之目的者
    ，即應對於全部所發生之結果，共同負責。且共同正犯之意
    思聯絡，原不以數人間直接發生者為限，即有間接之聯絡者
    ，亦包括在內，而意思聯絡並不限於事前有所謀議，及僅行
    為當時有共同犯意之聯絡者，亦屬之，且其表示之方法，亦
    不已明示通謀為必要，即相互間有默示之合致，亦無不可。
    是本件被告高光宏就傷害與妨害自由之犯罪事實，被告李俊
    霖、高光宏就恐嚇取財之犯行，是否應分別與被告李俊霖、
    謝瑞清論以共同正犯，自應視其等主觀上有無基於同一犯罪
    目的，而有明示或默示之意思連絡，客觀上並有利用他人之
    行為以之為自己之行為為斷。
  (三)被告高光宏雖以上開情詞置辯，然其於檢察官偵查中既供陳
    ：「（問：在阿春麵店時李俊霖是否有打江良傑？）沒有看
    到，我那時候在講電話，他們有沒有什麼爭執我不知道。（
    問：江良傑是你們押上去的嗎？）也不是，是請他上去，不
    是押上去的。（問：在車內，李俊霖有用手銬將他跟江良傑
    銬在一起嗎）我沒看到，真的沒看到。（問：謝瑞清有用眼
    罩把江良傑眼睛給矇起來？）當時我在講電話。」等語（見
    本院卷第135 頁）。顯見，被告高光宏在阿春麵店時，既未
    看到被告李俊霖與江良傑發生口角，亦未看到被告李俊霖毆
    打江良傑，倘江良傑是自願上車，被告高光宏何以知道被告
    李俊霖或謝瑞清要對其不利？若為保護江良傑而上車，在車
    上如此狹小的空間，何以不知道江良傑有被上手銬？參以，
    被告李俊霖於檢察官偵查中坦承在「英仁」住處確有持鐵椅
    毆打告訴人乙節；於本院審理時亦證稱：進去「英仁」家中
    江良傑的手有上手銬，頭部也有矇住等語（見97年度偵字第
    6604號卷二第87頁、本院卷第236 頁反面）；此際，被告高
    光宏豈有視若無睹之理？倘驟見江良傑遭人銬上手銬，頭部
    以衣物矇蔽，被人以槍托、鐵椅毆打，初已非一般常見之口
    角、爭執，被告高光宏竟不知其嚴重性？其跟隨江良傑之目
    的既在於保護其人身安全，而目睹此等嚴重之犯罪情節，竟
    未能報警、求救？亦未挺身而出，阻擋被告李俊霖等人的毆
    打？或採取其他積極有效之保護措施？誠令人難以置信，遑
    論有何保護江良傑之意？凡此，均殊與情理有悖，被告高光
    宏所辯自難以採信。
  (四)其次，被告李俊霖與告訴人本素未謀面，已如前述，果如被
    告李俊霖所述在阿春麵店係因告訴人向其勸酒，伊不想喝了
    ，方起爭執等語（見本院卷第114 頁反面），則其既已當場
    出拳毆打告訴人，已達修理告訴人之目的，何以不一走了之
    ？其於本院準備程序時供陳，伊不知道離開阿春麵店時，謝
    瑞清要去何處等語（見本院卷第114 頁反面），而被告李俊
    霖竟不僅跟隨上車，猶於車上將告訴人之雙手分別銬住，並
    持續毆打告訴人，甚至抵達「英仁」住處後，仍能配合謝瑞
    清將告訴人之頭部以衣物矇蔽後，再將告訴人之雙手以手銬
    銬住，並持續於「英仁」住處以徒手及鐵椅毆打告訴人，其
    等間有何深仇大恨以致之？徵諸，系爭2 張本票（面額1 張
    10萬元，1 張18萬元，見97年度偵字第6604號卷二第5 頁）
    乃謝瑞清交予被告李俊霖乙節，業據被告李俊霖於偵查中證
    述明確，此部分復為告訴人所指在阿春麵店與謝瑞清起爭執
    之事由，足見被告李俊霖之所以屢屢配合並跟隨謝瑞清之舉
    措，顯非臨時起意，佐以告訴人於本院審理時明確證稱：「
    96年12月10日，高光宏大約是在當日下午4 時30分左右，打
    電話給我，他說要請我在北屯阿春麵店吃麵，我到達阿春麵
    店後，我就看到高光宏、謝瑞清及李俊霖坐在那邊，我就坐
    下來跟他們一起吃麵，我小孩在家裡等我帶晚餐回去，但是
    他們要我留下來，高光宏就叫麵店老闆送生啤酒給李俊霖喝
    ，大約半小時後，謝瑞清就說起那兩張本票的事情，我就說
    那兩張本票不是已經都撕毀了嗎，怎麼還會有問題，我當時
    說我想要離開，謝瑞清口頭上叫我不要離開，李俊霖就一直
    跟我吵架，然後李俊霖就動手把我抓到車內，另外兩個人就
    好像藉故到旁邊去說話，李俊霖到車上就說他車上放有手槍
    ，他抓我的時候，我有反抗，但是反抗不成，李俊霖先把我
    推進去車上，然後從後車廂拿出手提包，李俊霖說裡面有放
    槍，過了約20分鐘，謝瑞清及高光宏才回到車上，這20分鐘
    內，李俊霖都壓住我，等其他兩人回來車上後，李俊霖就藉
    故把我頭壓低，我感覺車子有開動。我有聽到應該是謝瑞清
    開車，高光宏在副駕駛座，我在車上時，我的手被李俊霖用
    手銬銬住，我的一隻手是銬在車子後座的手扶把上，另一隻
    手和李俊霖銬在一起，車子開約半小時，開到一個我不知道
    的地方，李俊霖就把我解開手銬，謝瑞清用外套把我的頭蓋
    住，不讓我看到是在什麼地方，約2 、3 分鐘後，我聽到有
    很多人的聲音，接著好像有椅子之類的東西打我，有人拿棍
    棒打我的頭，有人說今天如果沒有叫家人拿錢來的話，別想
    活著離開這邊。」等語（見本院卷第251 頁反面、第252 頁
    ）；謝瑞清與被告李俊霖顯於事前即已商議由謝瑞清出面索
    討債務，推由被告李俊霖充當打手之事實，實堪認定；被告
    李俊霖雖就傷害及妨害自由之事實，業已認罪，然其就謝瑞
    清、被告高光宏所涉犯行部分，不無避重就輕與事後迴護之
    嫌，難以採信。準此以觀，被告高光宏既於檢察官偵查中表
    明，江良傑所積欠之債務業已還清（見97年度偵字第6604號
    卷二第107 頁），核與證人江良傑、李俊霖於本院審理時之
    證述相符（見本院卷第252 頁、第234 頁反面、第237 頁）
    ，自堪信為真實；果如此，被告高光宏將系爭本票交予謝瑞
    清之目的為何？其所為上開辯詞已不足採信有如前述，其佯
    以居中調解，明為保護江良傑之安全，而實與謝瑞清勾串，
    徒以清償本票債務，而行敲詐要脅之事，是被告李俊霖、高
    光宏縱然彼此之間事先並未有所聯絡，惟於被告李俊霖先後
    毆打告訴人及控制告訴人之行動自由之際，被告高光宏主觀
    上難謂非具有同一目的默示合意之意思聯絡，客觀上亦不無
    以彼此之行為作為自己行為一部之行為分擔，其等間之犯意
    聯絡復不以直接聯絡為必要，故在著手實行構成要件行為即
    動手毆打、妨害告訴人行動自由之剎那，被告高光宏究竟是
    否為實際出手之人，揆諸上開說明，尚與共同正犯之成立不
    生影響。
  (五)另關於恐嚇取財罪部分，被告李俊霖、高光宏固均否認有何
    與被告謝瑞清共同之犯意聯絡，然被告謝瑞清於「英仁」住
    處提出10萬元贖金一事，業據其等證述一致（見本院第234
    頁反面、第256 頁），此部分核與告訴人所述相符，自與真
    實相符，倘被告高光宏之所以跟著前往「英仁」住處確係出
    於保護告訴人之目的，心胸自然光明磊落，何以於檢查偵查
    中卻辯稱：伊沒有聽聞謝瑞清有要求江良傑打電話給家人需
    交出10萬元等情（見97年度偵字第6604號卷二第108 頁），
    若被告高光宏確與謝瑞清等人之犯行毫無干係，何以不明確
    指證其乃謝瑞清個人之行為？乃竟捨此不為，卻企圖掩蓋事
    實之真相？況，被告李俊霖、高光宏於「英仁」住處，既已
    明白聽聞謝瑞清要求贖金，而告訴人並已分別向其母親徐如
    玉、友人鄒憲忠尋求奧援，而被告李俊霖於本院審理時復明
    確證稱：伊可以確定謝瑞清所提出之10萬元與系爭本票無關
    ，與當天下午謝瑞清所講的債務也無關等語（見本院卷第23
    4 頁反面、第237 頁），是以謝瑞清當時所為以一般正常人
    之智識判斷，無論是恐嚇取財抑或為擄人勒贖，均足以認為
    係犯罪行為，應可概見，乃被告李俊霖、高光宏不僅未能勸
    阻謝瑞清之恐嚇行為，反而隨同告訴人前去取款，而於途中
    被告李俊霖仍以手銬銬住告訴人，繼續妨害其行動自由，此
    非至少具有默示之合致，孰謂能信？且以告訴人於本院審理
    中之證述，於謝瑞清口出恐嚇取財之際，被告李俊霖、高光
    宏非僅在旁觀看，猶有附和之舉，益證其等事前縱無明示合
    意之犯意聯絡，於行為時仍有默示之合意，實堪認定。
  (六)綜上所述，被告李俊霖、高光宏所辯均不足採信，其二人與
    謝瑞清，就上開傷害、妨害自由與恐嚇取財之犯行，確有犯
    意之聯絡與行為之分擔，均各應論以共同正犯。從而，本件
    事證明確，被告李俊霖、高光宏之犯行洵堪認定，應予依法
    論科。
三、按刑法上所稱擄人勒贖，係在主觀上具有勒贖之不法意圖，
    客觀上以強暴、脅迫或詐術、恐嚇或其他不正方法使被害人
    離開其原來處所而將其移置於自己實力支配之下，而令被擄
    者之親友提供金錢或其他財物以贖取被擄者之生命或身體自
    由，因此在手段行為上具有妨害自由之本質，但在目的行為
    上，則具有恐嚇行為之本質，最高法院91年度臺上字第6480
    號判決意旨參照。本件告訴人固有遭受行動自由之控制，然
    謝瑞清於妨害其自由前，是否即有勒贖之犯意，尚堪懷疑，
    否則何須佯以本票債務尚未清償，而推由被告李俊霖擔任打
    手，與之爭吵、口角，嗣並強押告訴人上車？其次，告訴人
    於行動自由遭控制之際，猶得先後撥打電話向其母及友人借
    款，證人徐如玉、鄒憲忠復分別於本院審理時具結證稱：「
    （問：你兒子何時打電話給你說要拿10萬元？）我兒子被押
    的當天，我兒子有打電話給我，說要10萬元，他沒有說要10
    萬元做什麼，我說沒有，電話就掛斷了；他當時只有說要我
    借錢給他，沒有說他被押起來。（問：有無說為什麼要借錢
    ？）他只說朋友要10萬元，要做什麼用途沒有說，當時我不
    知道他是被押走。（問：有無說沒有借到10萬元，人是否會
    怎樣？）沒有，我說沒有錢，就把他掛掉了。（問：你兒子
    打電話回來那晚，有無其他人打電話給到家裡給你？）沒有
    ，後來我有回電打給我兒子，我只是要問他人在那裡，結果
    有一個年輕人接，說他在廁所，我等了一下子，他沒有來接
    ，我就把電話掛掉了。」等語、「（問：96年12月10日，江
    良傑有無打電話給你？）有，約晚上10、11點左右。他說他
    要跟朋友進一批電腦的東西，要跟我借10萬元，他說可不可
    以當晚就給他，我說我這邊只有1 、2 萬元，他說他晚一點
    會過來找我拿；他到我家，差不多已經凌晨1 點多，連他總
    共有三個人到我家。（問：陪江良傑到你家的那兩人，有無
    說話？）有開口，但是我不記得說什麼；有沒有提到錢，我
    沒有印象。」等語（見本院卷第281 頁反面、第283 頁反面
    、第284 頁反面、第285 頁反面）。顯見，謝瑞清等並無以
    告訴人之人身安危作為要脅告訴人之母或其友人之事由，告
    訴人主觀上亦無以其行動自由已遭控制為由，要求徐如玉等
    交付財物之意，是以當時之行為情狀，核與擄人勒贖之要件
    未盡相符，而謝瑞清迄未曾到案，本院復無積極證據足認被
    告李俊霖與高光宏確有擄人勒贖之犯意，此部分之犯行，自
    應該當恐嚇取財方是。
四、核被告李俊霖、高光宏所為，各係犯刑法第277 條第1 項之
    傷害罪、第302 條第1 項之妨害自由罪、第346 條第3 項、
    第1 項之恐嚇取財未遂罪。按刑法第302 條第1 項、第304
    條第1 項及第305 條之罪，均係以人之自由為其保護之法益
    。而刑法第302 條第1 項之罪所稱之非法方法，已包括強暴
    、脅迫或恐嚇等一切不法手段在內。因之，如以非法方法剝
    奪他人行動自由行為繼續中，再對被害人施加恐嚇，或以恐
    嚇之手段迫使被害人行無義務之事；則其恐嚇之行為，仍屬
    於非法方法剝奪行動自由之部分行為，應僅論以刑法第302
    條第1 項之罪，無另成立同法第304 條或第305 條之罪之餘
    地，最高法院89年度臺上字第780 號判決意旨參照；本件被
    告李俊霖於強押告訴人上車時恐嚇其有槍之犯行，自不另論
    罪。又刑法第302 條第1 項之剝奪他人行動自由罪，係行為
    繼續而非狀態繼續，即自剝奪被害人之行動自由起至回復其
    行動自由為止，均在犯罪行為繼續進行之中，其於他人實施
    剝奪他人行動自由犯行中，始參與犯罪，亦應成立共犯。（
    最高法院74年度臺上字第3605號、79年度臺上字第2237號判
    決意旨足參），是被告等雖控制告訴人之行動自由長達數小
    時，然僅應論以一妨害自由罪；又離開「英仁」住處至鄒憲
    忠住處之過程中，另名姓名年籍不詳之成年男子與被告李俊
    霖分坐告訴人左右，以控制告訴人之行動自由，此部分該名
    成年男子自應與被告李俊霖、高光宏、謝瑞卿共同論以妨害
    自由罪之共同正犯。被告李俊霖、高光宏就上開犯行與謝瑞
    清分別有犯意聯絡及行為分擔，均為共同正犯。所犯上開數
    罪，犯意各別，罪名有異，應予分論併罰。又被告高光宏前
    因公共危險案件，經臺灣臺中地方法院於96年7 月4 日，以
    96年度中交簡字第1302號判處有期徒刑4 月確定，嗣經同院
    於96年10月30日，以96年度聲減字第5816號裁定減為有期徒
    刑2 月確定，於96年11月21日易科罰金執行完畢等情，均有
    臺灣高等法院被告前案紀錄表、臺灣彰化地方法院檢察署刑
    案資料查註紀錄表附卷可稽，其於徒刑之執行完畢後，5 年
    內故意再犯本案有期徒刑以上之各罪，各為累犯，均應依刑
    法第47條第1 項之規定，加重其刑。上開恐嚇取財之犯行，
    被告等雖已著手於各該犯罪行為之實行，然告訴人並未交付
    任何財物，其等犯罪尚屬未遂階段，爰均依刑法第25條第2
    項之規定，按既遂犯之刑度減輕其刑，並就被告高光宏部分
    ，依刑法第71條第1 項之規定，先加後減之。爰審酌被告李
    俊霖、高光宏動輒毆打、強行控制告訴人之行動自由，足認
    其等法治觀念之淡薄，視他人權益如無物之心態，實屬可議
    ，且被告李俊霖犯後雖坦承大部犯行，然就被告高光宏、謝
    瑞清所涉犯行均避重就輕，被告高光宏犯後均否認犯行，難
    認已有悔悟之意等一切情狀，分別量處如主文所示之刑，並
    各定其應執行之刑。
據上論斷，應依刑事訴訟法第299 條第1 項前段，刑法第28條、
第277 條第1 項、第302 條第1 項、第346 條第3 項、第1 項、
第47條第1 項、第25條第2 項、第51條第5 款，刑法施行法第1
條之1 ，判決如主文。
中    華    民    國    98    年    11    月    30    日
                  刑事第八庭    審判長法  官  廖政勝
                                      法  官  紀佳良
                                      法  官  戰諭威
以上正本證明與原本無異。
如不服本判決應於收受判決後10日內向本院提出上訴書狀，並應
敘述具體理由。其未敘述上訴理由者，應於上訴期間屆滿後20日
內向本院補提理由書( 均須按他造當事人之人數附繕本) 「切勿
逕送上級法院」。
告訴人或被害人對於判決如有不服具備理由請求檢察官上訴者，
其上訴期間之計算係以檢察官收受判決正本之日期為準。
中    華    民    國    98    年    11    月    30    日
                                      書記官  陳佳宏
附錄本判決論罪之法條：
中華民國刑法第277條：
傷害人之身體或健康者，處3 年以下有期徒刑、拘役或1 千元以
下罰金。
犯前項之罪因而致人於死者，處無期徒刑或7 年以上有期徒刑；
致重傷者，處3 年以上10年以下有期徒刑。
中華民國刑法第302條：
私行拘禁或以其他非法方法，剝奪人之行動自由者，處5 年以下
有期徒刑、拘役或3 百元以下罰金。
因而致人於死者，處無期徒刑或7 年以上有期徒刑，致重傷者，
處3 年以上10年以下有期徒刑。
第1 項之未遂犯罰之。
中華民國刑法第346條：
意圖為自己或第三人不法之所有，以恐嚇使人將本人或第三人之
物交付者，處6 月以上5 年以下有期徒刑，得併科1 千元以下罰
金。
以前項方法得財產上不法之利益，或使第三人得之者，亦同。
前二項之未遂犯罰之。

司法院資訊處製作；財團法人民間司法改革基金會備份。
